臺灣高等法院刑事判決　　　　　　　　96年度上訴字第1259號
上　訴　人　臺灣士林地方法院檢察署檢察官
被　　　告　乙○○
指定辯護人　本院公設辯護人　甲○○
上列上訴人因被告違反毒品危害防制條例案件，不服臺灣士林地
方法院95年度訴字第954號，中華民國95年12月13日第一審判決
（起訴案號：臺灣士林地方法院檢察署95年度偵字第2036號），
提起上訴，本院判決如下：
    主  文
上訴駁回。
    理  由
一、公訴意旨略以: 被告乙○○受葉聖佑（已另案起訴）之委託
    ，於民國（下同）九十四年十月十八日凌晨零時至同日凌晨
    一時間，在臺北縣汐止市○○○路附近，以每包新臺幣（下
    同）一千元之價格向綽號「紅旗」之男子購入第三級毒品Ｋ
    他命五包後，旋於當日凌晨，以每包一千二百元之價格，在
    臺北市○○路、新生北路某酒店，非法販售第三級毒品Ｋ他
    命五包予年籍姓名不詳綽號「大哥」之成年男子以圖利。嗣
    於九十五年一月十八日下午二時三十分許，為警持搜索票在
    乙○○位於臺北縣汐止市○○路九三號之住所內查獲安非他
    命吸食器乙組（施用毒品部分另案偵辦）而查獲上情。因認
    被告涉有違反毒品危害防制條例第四條第三項販賣第三級毒
    品罪嫌云云。
二、按犯罪事實應依證據認定之，無證據不得認定其犯罪事實；
    又被告之自白，非出於強暴、脅迫、利誘、詐欺、違法羈押
    或其他不正之方法，且與事實相符者，得為證據。被告之自
    白，不得作為有罪判決之唯一證據，仍應調查其他必要之證
    據，以察其是否與事實相符，刑事訴訟法第一百五十四條、
    第一百五十六條分別定有明文。又認定不利於被告之事實，
    須依積極證據，苟積極證據不足為不利於被告事實之認定時
    ，即應為有利於被告之認定，更不必有何有利之證據；且刑
    事訴訟法上所謂認定犯罪事實之積極證據，係指適合於被告
    犯罪事實之認定之積極證據而言，雖不以直接證據為限，間
    接證據亦包括在內，然而無論直接或間接證據，其為訴訟上
    之證明，須於通常一般之人均不致有所懷疑，而得確信其為
    真實之程度者，始得據為有罪之認定，倘其證明尚未達到此
    一程度，而有合理之懷疑存在時，自不能以推測或擬制之方
    法，以為有罪裁判之基礎，最高法院二十九年度上字第三一
    ○五號、三十年度上字第八一六號、四十年度台上字第八六
    號、七十六年度台上字第四九八六號判例可資參照。
三、公訴人認被告涉有上開罪嫌，無非以被告之自白與被告和葉
    聖佑間之通訊監察譯文所示情節相符等為證。惟訊據被告乙
    ○○，堅決否認涉有上開罪嫌，辯稱：我當天並沒有跟「紅
    旗」拿Ｋ他命，通訊監察譯文之內容，是葉聖佑叫我去找大
    哥玩Ｋ他命，「一二」、「一三」是說我知道市價一千三百
    元，意思是叫我去看看有沒有一千二百元，後來我帶一包Ｋ
    他命跟「大哥」去「全球酒店」玩，我沒有賣「大哥」，也
    沒有向他「收錢」，Ｋ他命是我在ＫＴＶ跟一個不認識的人
    拿的，一包一、二千元，警詢、偵查及準備程序中所述都非
    實在，我並未販賣Ｋ他命等語。經查：
  (一)本件被告於警詢中固自承受葉聖佑之託，以一萬元向綽號「
    紅旗」之人購得十公克（分裝十包）Ｋ他命，再轉手以（五
    包）六千元賣給綽號「兄仔」之男子，葉聖佑說錢事後再跟
    葉聖佑收即可等情（見偵查卷第十五至十七頁）；於偵查中
    亦供稱是葉聖佑說大哥要Ｋ他命及搖頭丸，叫我去幫他們要
    ，我去問過之後，跟他說只有褲子（Ｋ他命），沒有衣服（
    搖頭丸），我就到汐止市○○○路向叫「紅旗」的人幫他拿
    ，當時拿了五包，價錢六千元，我拿到後就交給大哥，葉聖
    佑說是大哥要的，要我跟他算就好，所以我沒有向大哥拿錢
    等語（見偵查卷第五一頁）；於原審九十五年九月二十八日
    準備程序中係稱：葉聖佑打電話要我幫忙拿Ｋ他命然後送去
    給大哥，我打電話問「紅旗」多少，「紅旗」說一包一千元
    ，我即以五千元向「紅旗」買五包Ｋ他命，之後就拿去給大
    哥，我並未向大哥拿錢，因為我還欠葉聖佑錢，且這是幾千
    元的東西，我不會真的跟葉聖佑拿這筆Ｋ他命的錢等語（見
    原審九十五年九月二十八日準備程序筆錄第二頁），然於原
    審審理中則改稱：我當天並沒有跟「紅旗」拿Ｋ他命，我當
    天是帶一包Ｋ他命跟「大哥」去「全球酒店」玩，我沒有賣
    「大哥」，Ｋ他命是我在ＫＴＶ跟一個不認識的人拿的等語
    （見原審九十五年十一月二十九日審判筆錄第三至六頁）。
    是被告陳述已前後不一，其對於Ｋ他命是否向「紅旗」所購
    入、購入之價格多少、是否販賣Ｋ他命給「大哥」等情節，
    前後所述均有所齟齬，是被告縱於警詢中曾自白向「紅旗」
    以每包一千元之價格入買Ｋ他命後，再以每包一千二百元之
    價格售予「大哥」等情，仍應調查該自白與事實是否相符及
    除該自白外尚有無其他證據足資佐證。
  (二)公訴人認被告與葉聖佑間之通訊監察譯文為被告自白販賣Ｋ
    他命之佐證，惟依該通訊監察譯文，與葉聖佑通話之另一位
    對象為「宏哥」，而該「宏哥」是否即為被告所稱之「大哥
    」，已有所不明；再依該通訊監察譯文，被告與葉聖佑間固
    有「五個五包」、「一包多少？一三？你跟他說多少？我跟
    他講是不是」、「我要跟他拿一三還是多少？」、「假如生
    意要做長一點，你就一二就好了。」、「好啦就一二啦。」
    （見偵查卷第三○頁）等對話，然上開對話至多僅能證明被
    告與葉聖佑有談及Ｋ他命之數量及預備販售之價格，即被告
    尚處於謀議販賣Ｋ他命之階段，至於被告是否果然因而購入
    、出售及交付Ｋ他命予「大哥」之人，則未顯示於譯文；另
    再依該通訊監察譯文，被告向葉聖佑稱：「說到了，他不要
    留下來。」，葉聖佑回稱：「問『羅馬假期』好玩嗎，要不
    要留自己決定。」等語，然此段對話最多亦僅能證明被告到
    達某一處所，「他不要留下來」一語，究竟是指人不要留下
    來或東西不要留下來，若是東西，則此東西是否即為被告要
    出售給「大哥」之Ｋ他命，亦未能從此段通訊監察譯文中窺
    之，是除被告之自白外，尚無其他積極之證據足以佐證被告
    確有購入、出售及交付Ｋ他命予「大哥」之事實，而與被告
    為上開電話通訊之證人葉聖佑，警詢及偵查中均未經傳喚對
    質（偵查卷第二二至二六頁所附葉聖佑於九十四年十月二十
    日之警詢筆錄內容，與本案並無任何關係，且未經公訴人引
    為本案證據），於原審審理中則傳喚拘提無著，是無從查證
    其與被告間之通訊監察譯文是否如被告在警詢、偵查中所言
    ，此外，亦無「大哥」之詳細年籍資料以供法院傳訊對質，
    是並無證人足以佐證被告前開自白之真實性；又警方持原審
    於九十五年一月十七日簽發之搜索票，於同年月十八日下午
    二時三十分許至被告位於台北縣汐止市○○路九三號住處執
    行搜索，僅查扣到吸食器一組，有原審搜索票影本一份及台
    北市政府警察局刑事警察大隊搜索、扣押筆錄一份在卷可稽
    ，而此吸食器顯與被告涉嫌販Ｋ他命之情無涉，是亦無查扣
    Ｋ他命或其他相關事證，足資證明被告確曾持有Ｋ他命，並
    販賣予「大哥」之事實。
  (三)綜上，本件被告固曾自白販賣Ｋ他命予「大哥」，然其前後
    供述不一，顯有瑕疵，且其嗣後已翻異前詞，在查無其他積
    極事證之情況下，本罪疑唯輕之原則，自不得僅憑其前後不
    一之供述及無法證明確有販賣Ｋ他命之通訊監察譯文，遽入
    被告販賣第三級毒品之重罪，本件不能證明被告犯罪，爰為
    無罪之諭知。
四、原審以無具體證據足資證明被告有公訴意旨所指販賣第三級
    毒品之犯行，而諭知無罪之判決，經核洵無違誤。檢察官上
    訴意旨以被告乙○○於警詢、偵查及原審準備程序中已坦承
    犯行，且依通訊監察譯文之內容足證被告確有販賣第三級毒
    品之犯行，原判決未詳予調查，自難認妥適等語。惟查：九
    十一年二月八日修正刑事訴訟法第一百六十一條、第一百六
    十三條改採所謂「改良式當事人進行主義」，其中該法第一
    百六十一條第一項修正為「檢察官就被告犯罪事實，應負舉
    證責任，並指出證明之方法。」，將檢察官對於被告之犯罪
    事實「有」舉證責任，修正為「應」負舉證責任，增列「並
    指出證明之方法」，修正理由謂：「鑑於我國刑事訴訟制度
    之設計係根據無罪推定原則，以檢察官立於當事人之地位，
    對於被告進行追訴，則檢察官對於被告之犯罪事實，自應負
    提出證據及說服之舉證責任。」，明文規範檢察官舉證責任
    之內涵，除證據之提出外，另應就被告犯罪事實，指明道出
    其證明方法，以說服法官；該法第一百六十三條第二項將「
    法院因發見真實之必要，應依職權調查證據。」修正為「法
    院為發見真實，得依職權調查證據。但於公平正義之維護或
    對被告之利益有重大關係事項，法院應依職權調查之。」，
    修正理由中更進一步貼切之敘述：「為貫徹無罪推定原則、
    維護被告訴訟權益、實現公平法院之理想，法院與檢察官之
    權責應重新界定。依照檢察制度之分工，檢察官得利用檢察
    一體原則，發揮上下一體、聯合偵查追訴犯罪之功能，而其
    亦為偵查之主體，有權指揮調度檢察事務官、司法警察（官
    ）等偵查輔助機關從事犯罪證據之蒐集調查，故握有龐大公
    權力、於第一線從事偵查職務之檢察官應最能掌握被告犯罪
    事證是否存在，使其負提出證據及說服責任，應為制度設計
    所當然，且無實際之困難。又衡諸經驗事實，被告有罪與否
    ，攸關其生命、自由、財產及名譽得失，任何蒐集有利證據
    以供法院調查，被告亦知之甚詳，且最為積極。故供為裁判
    基礎之證據方法或證據資料確以當事人提出或聲請調查最適
    當。．．．」，而為避免審判及偵查分際之混淆，法院不宜
    接續檢察官主動蒐集犯罪證據之工作，實應居於客觀、中立
    、超然之立場，在當事人互為攻擊、防禦之訴訟架構下，依
    據實質正當法律程序之原則進行審判，僅於當事人主導之證
    據調查後，仍無法發見真實時，始斟酌個案情形，無待當事
    人之聲請，主動依職權介入調查，以助於公平審判之落實。
    而檢察官應負舉證責任之範圍，除被告之犯罪事實，即構成
    刑罰權存在及其範圍之事實外，亦包括其他訴訟法上之事實
    例如關於證據能力之有無，即由主張聲請該項證據調查之當
    事人負舉證責任。又刑事訴訟法第一百六十三條第二項但書
    雖定有「但於公平正義之維護或對被告之利益有重大關係事
    項，法院應依職權調查之。」，但在當事人進行之訴訟構造
    下，法院依職權調查證據之發動，應解為補充當事人調查證
    據之不足，屬於第二次、補充性質，且基於當事人武器實質
    對等之考量，解釋上自應以有利於被告之證據為主，若不利
    於被告，應限縮於法院透過當事人調查證據之途徑與職務上
    已知事項，法院應先指出證明之方法，曉諭當事人聲請調查
    為宜，否則刑事之訴訟進行將造成檢察官與法官共同對抗被
    告，回到過去糾問制度之時代，難以落實公平法院之修法目
    的。而證據之取捨與證據之證明力如何，均屬事實審法院得
    自由裁量、判斷之職權，茍其此項裁量、判斷，並不悖乎通
    常一般人日常生活經驗之定則或論理法則，又於判決內論敘
    其何以作此判斷之心證理由者，即不得任意指摘其為違法。
    茲原判決已詳敘就卷內證據調查之結果，而為綜合判斷、取
    捨，認公訴人所提之證據均不足證明被告有公訴意旨所指之
    上開犯行，其得心證的理由已說明甚詳，且所為論斷從形式
    上觀察，亦難認有違背經驗法則、論理法則，或有其他違背
    法令之情形，自不容任意指為違法。檢察官上訴並未提出新
    的積極證據，僅仍執前開情詞再為爭執，並對於原審取捨證
    據及判斷其證明力職權之適法行使，仍持己見為不同之評價
    ，而砌詞指摘原判決不當，難認有理由，應予以駁回。
據上論斷，應依刑事訴訟法第368條，判決如主文。
本案經檢察官吳慧蘭到庭執行職務。
中　　華　　民　　國　　96　　年　　4 　　月　　27　　日
　　　　　　　　　刑事第五庭審判長法　官  吳　敦
  　　　　　　　　　　　　　　　　法  官  陳祐治
        　　　　　　　　　　　　　法  官  吳啟民
以上正本證明與原本無異。
檢察官如不服本判決，應於收受送達後十日內向本院提出上訴書
狀，其未敘述上訴之理由者並得於提起上訴後十日內向本院補提
理由書（均須按他造當事人之人數附繕本）。
                                  書記官  江采廷
中　　華　　民　　國　　96　　年　　5 　　月　　1 　　日
